臺灣板橋地方法院刑事判決　　　　　　　 96年度簡上字第7號
公　訴　人　臺灣板橋地方法院檢察署檢察官
上　訴　人
即　被　告　乙○
上列上訴人即被告因詐欺案件，不服本院95年度簡字第6047號中
華民國95年10月26日所為之第一審判決（原聲請簡易判決處刑案
號：95年度偵字第17652 號），提起上訴，本院管轄第二審之合
議庭判決如下：
    主    文
原判決撤銷。
乙○幫助意圖為自己不法之所有，以詐術使人將本人之物交付，
處有期徒刑肆月，如易科罰金，以銀元佰元折算壹日；減為有
期徒刑貳月，如易科罰金，以銀元佰元折算壹日。
    事    實
一、乙○雖預見提供金融機構帳戶之存摺、金融卡及密碼供他人
    使用，將可供詐欺犯罪者作為詐騙他人將款項匯入該帳戶之
    用，而幫助他人犯詐欺取財罪，竟仍不違背其本意，基於幫
    助詐欺之不確定故意，將其甫於民國94年10月17日向中國信
    託商業銀行北新莊分行申請開立帳號為000000000000號存款
    帳戶（下稱系爭帳戶）之存摺、金融卡、密碼等物件，於開
    戶後迄至同年10月21日間之某時，以郵寄方式提供予某真實
    姓名年籍不詳、綽號「小陳」之成年男子，供其所屬之詐欺
    集團作為詐欺犯行使用。嗣該詐欺集團之某成年成員取得系
    爭帳戶資料後，基於意圖為自己不法所有之犯意，於94年10
    月21日晚間8 時許，在網路上以「小清」名義留言佯稱欲與
    甲○○相約吃飯，甲○○應允後便留下電話號碼以供「小清
    」與之聯繫用，後一名自稱「阿文」之成年人再以電話向甲
    ○○偽稱由於「小清」身分特殊且曾做過色情援交有案底，
    需確認甲○○是否為警察，該成年男子並稱其有一套系統可
    從銀行帳號查悉甲○○是否為軍警人員，經幾番說服後，甲
    ○○便至位於臺北市○○○路○段上之中國信託商業銀行自
    動櫃員機前依其指示操作，起先甲○○發現操作後之銀行帳
    戶金額似未減少，因而不疑有他陷於錯誤，遂再依其指示重
    試操作，隨即匯出款項新臺幣（下同）一萬二千二百元至王
    泰明（由檢察官另行偵辦中）臺北國際商業銀行存款帳戶內
    ，該成年人順勢謊稱欲退款給甲○○，甲○○因此再陷於錯
    誤，自94年10月21日晚間9 時28分許起至次日即同年月22日
    凌晨零時29分許止，先後計六次共匯款九萬八千元至乙○所
    有之系爭帳戶內（另三次係匯入上開王泰明帳戶內），旋遭
    人以金融卡提領殆盡。嗣甲○○發現帳戶存款均業已轉出，
    始知被騙，而於94年10月22日報警處理後查悉上情，並經警
    通報銀行將系爭帳戶設定為警示帳戶。
二、案經甲○○訴由臺北市政府警察局大安分局移送臺灣臺北地
    方法院檢察署呈請臺灣高等法院檢察署檢察長令轉臺灣板橋
    地方法院檢察署檢察官偵查後聲請以簡易判決處刑。
    理    由
一、證人即告訴人甲○○於警詢及偵查中向檢察事務官所為之證
    述，雖係被告以外之人於審判外之陳述，惟經本院於審判期
    日調查證據時提示被告並告以要旨後，被告未於言詞辯論終
    結前聲明異議，且本院審酌證人甲○○前與被告素無怨隙、
    僅為單純之詐欺案件被害人，衡情當無構詞誣陷被告之動機
    ，是其於案發後記憶猶新之際所為之證述，可信性甚高，如
    引為證據，應屬適當，依刑事訴訟法第159 條之5 第2 項之
    規定，即得作為證據，合先敘明。
二、訊據被告固坦承將其所有系爭帳戶之存摺、金融卡及密碼均
    交予真實姓名年籍不詳、綽號「小陳」之人使用之事實，惟
    矢口否認有何幫助詐欺取財之犯行，辯稱：伊係透過自由時
    報分類廣告獲悉可代為負債整合貸款之訊息，與該公司聯絡
    後，依指示開立系爭帳戶，並將上開物件郵寄予「小陳」辦
    理負債整合貸款之用，伊亦係受害者，並無幫助詐欺取財之
    犯意云云。經查：
(一)被告於94年10月17日親自開立系爭帳戶後，將該帳戶之存摺
    、金融卡、密碼等物件交予綽號「小陳」之人等事實，為被
    告所自承，並有中國信託商業銀行96年3 月12日中信銀集作
    字第96501908號函所附被告開戶資料、印鑑卡各一份附卷可
    稽。又告訴人甲○○於上開時、地遭以前揭手法詐騙而轉帳
    匯款六筆共計九萬八千元至系爭帳戶，旋遭人以金融卡提領
    一空，嗣告訴人於94年10月22日報警後，經警通報而將上開
    帳戶設定為詐騙警示帳戶等情，亦據證人即告訴人甲○○於
    警詢及偵查中指述綦詳，並有系爭帳戶歷史交易資料查詢報
    表、臺北市政府警察局大安分局受理刑事案件報案三聯單、
    詐騙電話斷話簡便格式表各一份、中國信託自動櫃員機客戶
    交易明細表六紙、中國信託商業銀行94年11月16日中信銀集
    作000000000052號函所附自動提款機監視錄影畫面翻拍照片
    八幀在卷可按，堪認「小陳」所屬詐欺集團之成員係施用詐
    術，致使甲○○陷於錯誤而匯款至系爭帳戶中，進而遭提領
    一空甚明。
(二)被告雖以前詞置辯，惟查：被告於警詢中先供稱系爭帳戶之
    存摺、金融卡等物件「沒有交給其他人使用」，並稱：「可
    能是於94年10月中旬前往臺北縣中和市申請戶籍謄本及印鑑
    證明，再坐公車返回新莊市台新銀行新莊分行及中國信託銀
    行北新莊分行辦理金融卡磁條變更為晶片卡，再回到公司，
    將存摺及金融卡放在一起的。」等語（參見臺灣臺北地方法
    院檢察署95年度偵字第4382號偵查卷第6 頁），嗣後方改稱
    係為辦理信用貸款而將系爭帳戶及存摺、金融卡物片郵寄予
    「小陳」，是其先後所述已有不符，所辯是否屬實，令人存
    疑。再者，一般民眾向銀行申請貸款時，銀行為確保貸款人
    日後有能力可以正常繳息還款，審核之重點乃在於貸款人之
    信用情況，若貸款人信用狀況不良，金融機構認放款之風險
    過高時，申請人即無法貸得款項，縱使委託他人代辦亦然，
    此與申請人銀行帳戶之數量無關，縱使需要其他金融機構之
    存款餘額以證明申請人之財力或償債能力，頂多交付該帳戶
    之存款餘額表或存摺影本即可，不會要求申請人繳交其他金
    融機構之存摺原件，遑論金融卡及密碼等物。被告為民國42
    年生，案發時已逾五十歲，顯為有社會經驗之成年人，且依
    其所述至少曾辦理過房屋貸款，而該貸款銀行並未向伊收取
    過存摺等物件（參見95年度偵字第17652 號偵查卷第6 、7
    頁），則被告顯亦知該綽號「小陳」之人向其收取存摺等物
    件之舉止與一般貸款程序有違，詎被告竟於從未謀面僅以電
    話聯絡之情形下，郵寄「小陳」與貸款並無直接關聯之系爭
    帳戶存摺、金融卡等物件，嗣依其所述於貸款無下文後，亦
    未主動報警處理或向銀行辦理掛失補領程序，是被告所為，
    顯亦悖於常情，其辯稱係單純相信「小陳」會幫伊辦理負債
    整合貸款云云，即難令人採信。
(三)按在金融機構開設存款帳戶，原係針對個人社會信用而予以
    資金流通，具有強烈之屬人性，而金融帳戶為個人理財之工
    具，於郵局或銀行等金融機構申請開設存款帳戶並無任何特
    殊之資格限制，一般民眾皆可利用存入最低開戶金額之方式
    ，任意在銀行或郵局等金融機構申請開設存款帳戶，且一人
    並可於不同之金融機構申請多數之存款帳戶使用，尚無任何
    困難，此乃眾所周知之事實，被告案發當時為年逾五十歲之
    成年人，顯屬有一般社會經驗之人，對此應有所認知。是依
    一般人之社會生活經驗，若見他人不以自己名義申請帳戶，
    反而向人收集存款帳戶為不明用途使用或流通，衡情對於該
    等帳戶可能供作不法目的使用，當有合理之預見。況且利用
    他人帳戶從事詐欺取財等犯罪，早為大眾傳播媒體廣為報導
    ，被告為有社會經驗之成年人，應可預見交付其名義之帳戶
    存摺及金融卡等物件予不相識之人流通，有幫助從事詐欺取
    財等犯罪之可能，但仍將其上開帳戶之存摺、金融卡等物件
    交付他人使用，以致自己完全無法了解、控制該帳戶物件之
    使用方法及流向，則被告應具有縱有人利用該等金融帳戶實
    施詐欺取財或其他犯罪之用，亦不違背其本意之幫助意思甚
    明。
(四)據此，被告上開所辯，尚非可採，本案事證明確，被告犯行
    堪以認定。被告上訴意旨否認犯罪，為無理由。
三、論罪科刑部分：
(一)被告行為後，前於94年2 月2 日修正公布之刑法，已自95年
    7 月1 日起施行，另刑法施行法亦於95年6 月14日增訂該法
    第1 條之1 規定，並自95年7 月1 日施行。其中修正後刑法
    第2 條之規定，乃係關於新舊法比較適用之準據法，其本身
    無關行為可罰性要件之變更，故於95年7 月1 日刑法修正施
    行後，如有涉及比較新舊法之問題，即應逕依修正後刑法第
    2 條第1 項規定，為「從舊從輕」之比較（最高法院95年度
    第8 次刑事庭會議決議意旨參照）。且比較時應就罪刑有關
    之共犯、未遂犯、連續犯、牽連犯、結合犯以及累犯加重、
    自首減輕、暨其他法定加減原因、與加減例等一切情形，綜
    其全部之結果，而為比較，最高法院24年上字第4634號判例
    意旨可資參照。經查：
  刑法第339 條第1 項詐欺取財罪雖未修正，然其罰金刑部分
    之法定最低刑度依修正後刑法第33條第5 款之規定，為新臺
    幣一千元；而依被告行為時之刑罰法律，即罰金罰鍰提高標
    準條例第1 條前段及修正前刑法第33條第5 款規定，該罪之
    罰金刑法定最低刑度則為銀元十元即新臺幣三十元，是比較
    修正前後刑度結果，應以修正前之規定對被告較為有利，依
    據刑法第2 條第1 項前段規定，即應一體適用修正前刑法相
    關規定。
  至被告行為後刑法第30條關於幫助犯之規定雖亦已修正施行
    ，然僅不過係將原易引起誤解之「從犯」二字在文字上修正
    為「幫助犯」，且將原實務及學說多數見解就幫助犯之成立
    所採取之「限制從屬性」理論予以明文化（參見該條修正理
    由），尚不涉及罪刑實質內容之更易，即非屬刑罰法律之變
    更，自不生新舊法比較之問題，而應依一般法律原則，逕行
    適用裁判時之現行刑法第30條規定。
  另上開修正後刑法自95年7 月1 日施行前，刑法分則編有關
    罰金刑之貨幣單位係銀元，且應依罰金罰鍰提高標準條例第
    1 條、第4 條之規定，按各該具體條文制定或修正之先後，
    定其罰金刑部分提高之倍數。惟因上開刑法施行法業已增訂
    第1 條之1 ，該條規定：「中華民國九十四年一月七日刑法
    修正施行後，刑法分則編所定罰金之貨幣單位為新臺幣。九
    十四年一月七日刑法修正時，刑法分則編未修正之條文定有
    罰金者，自九十四年一月七日刑法修正施行後，就其所定數
    額提高為三十倍。但七十二年六月二十六日至九十四年一月
    七日新增或修正之條文，就其所定數額提高為三倍」，亦即
    自95年7 月1 日起，刑法分則編所定罰金之貨幣單位，由原
    來之銀元改為新臺幣，且94年1 月7 日刑法修正時，刑法分
    則編未修正之條文定有罰金者，自95年7 月1 日起，有關罰
    金之數額提高為三十倍。換言之，刑法施行法第1 條之1 施
    行後，罰金刑之貨幣單位雖有「銀元」、「新臺幣」之更異
    ，惟適用結果之罰金刑最高額度則無二致。再參照刑法施行
    法第1 條之1 之立法理由說明：「……考量新修正之刑法施
    行後，不再適用現行法規所定貨幣單位折算新臺幣條例，為
    使罰金數額趨於一致，避免衍生新舊法比較適用問題，以緩
    和實務適用法律之衝擊，於不變動罰金數額之前提下，爰為
    第2 項規定。」，可知本條規定之目的，即在於避免就罰金
    之提高部分再比較新舊法，應屬修正後刑法第2 條之特別規
    定，而應優先適用。據此，刑法第339 條第1 項之詐欺取財
    罪係定有罰金刑之罪，應逕行適用刑法施行法第1 條之1 之
    規定即可，毋庸再依修正後刑法第2 條第1 項之規定，比較
    刑法施行法第1 條之1 及罰金罰鍰提高標準條例第1 條之規
    定何者有利於被告，附此敘明。
(二)按刑法上之幫助犯，係對於犯罪與正犯有共同之認識，而以
    幫助之意思，對於正犯資以助力，而未參與實施犯罪之行為
    者而言（最高法院75年度臺上字第1509號、88年度臺上字第
    1270號判決要旨參照）。如未參與實施犯罪構成要件之行為
    ，且係出於幫助之意思提供助力，即屬幫助犯，而非共同正
    犯。查被告將其所有系爭帳戶之存摺、金融卡、密碼等相關
    物件提供予某真實年籍姓名不詳、綽號「小陳」之成年男子
    ，再由該成年人所屬詐欺集團成年成員基於不法所有之意圖
    ，對被害人甲○○施以詐術，致使甲○○陷於錯誤，將上開
    現金匯入被告所提供之系爭帳戶內，是被告所為係參與詐欺
    取財罪構成要件以外之行為，且在無證據證明被告係以正犯
    而非以幫助犯之犯意參與犯罪之情形下，應認其所為係幫助
    犯而非正犯行為。故核被告所為，係犯刑法第30條第1 項前
    段、第339 條第1 項之幫助詐欺取財罪。其係基於幫助之犯
    意而為非屬詐欺取財犯行之構成要件行為，為幫助犯，爰依
    刑法第30條第2 項之規定，按正犯之刑減輕之。
(三)本院爰審酌被告並無前科，有臺灣高等法院被告前案紀錄表
    一份在卷可參，素行尚可，其犯罪之動機在於貪圖不法利益
    ，明知使用他人帳戶以詐欺之情形猖獗，仍提供系爭帳戶予
    詐欺集團使用，助長詐騙財產犯罪之風氣，造成無辜民眾受
    騙而受有金錢損失，實為當今社會詐財事件發生之根源，並
    擾亂金融交易往來秩序及社會正常交易安全甚鉅，且亦因被
    告提供個人帳戶，致使執法人員難以追查正犯之真實身分，
    兼衡被害人損失金額就匯入被告系爭帳戶部分共計九萬八千
    元，暨被告犯後僅坦承部分犯行等一切情狀，量處如主文所
    示之刑，並諭知易科罰金之折算標準，以資懲儆。
(四)上開刑法修正後，刑法第41條第1 項前段有關易科罰金折算
    標準之規定為：「犯最重本刑為五年以下有期徒刑以下之刑
    之罪，而受六個月以下有期徒刑或拘役之宣告者，得以新臺
    幣一千元、二千元或三千元折算一日，易科罰金。」，而修
    正前同條項就易科罰金之折算標準係規定：「得以一元以上
    三元以下折算一日，易科罰金」，再依修正前罰金罰鍰提高
    標準條例第2 條（現已刪除）之規定，就其原定數額提高為
    一百倍折算一日，即係以銀元一百元、二百元、三百元折算
    一日，折算為新臺幣幣值後，則為以新臺幣三百元、六百元
    、九百元折算一日。是比較修正前後之易科罰金折算標準，
    自以行為時即修正前之規定，較有利於被告，依刑法第2 條
    第1 項前段，即應適用修正前刑法第41條第1 項前段及修正
    前罰金罰鍰提高標準條例第2 條等規定，定其易科罰金之折
    算標準。
(五)被告係在96年4 月24日前犯本案犯行，且本院所宣告之刑期
    未逾有期徒刑一年六月，符合中華民國九十六年罪犯減刑條
    例之減刑條件，應依該條例第2 條第1 項第3 款之規定，減
    其刑期二分之一，並諭知易科罰金之折算標準。
四、原審以被告犯行明確，予以論罪科刑，固非無見，惟中華民
    國九十六年罪犯減刑條例業於96年7 月4 日制定公布，自96
    年7 月16日起施行，被告為本案幫助詐欺取財犯行之犯罪時
    間係在96年4 月24日前，合於減刑要件，原審未及審酌適用
    ，容有未洽。上訴意旨否認犯罪，雖無可採，惟原審判決既
    有上開可議之處，仍應由本院予以撤銷改判之。
據上論斷，應依刑事訴訟法第455 條之1 第1 項、第3 項、第
369 條第1 項前段、第364 條、第299 條第1 項前段，刑法第2
條第1 項前段、第339 條第1 項、第30條、修正前刑法第41條第
1 項前段，刑法施行法第1 條之1 第1 項、第2 項前段，中華民
國九十六年罪犯減刑條例第2 條第1 項第3 款、第7 條，廢止前
罰金罰鍰提高標準條例第2 條，判決如主文。
本案經檢察官吳宗光到庭執行職務。
中　　華　　民　　國　　96　　年　　7 　　月　　31　　日
                  刑事第十七庭  審判長法　官 李幼妃
                                      法　官 鄭燕璘
                                      法　官 張紹省
以上正本證明與原本無異。
本件不得上訴。
                                      書記官 周雅玲
中　　華　　民　　國　　96　　年　　7 　　月　　31　　日
附錄本案論罪科刑法條全文：
中華民國刑法第339條
意圖為自己或第三人不法之所有，以詐術使人將本人或第三人之
物交付者，處五年以下有期徒刑、拘役或科或併科一千元以下罰
金。
以前項方法得財產上不法之利益或使第三人得之者，亦同。
前二項之未遂犯罰之。
